ACORDAO-COMPLETO-2299995

ACÓRDÃO 1287/2019 ATA 5/2019 - SEGUNDA CÂMARA

VISTOS, relatados e discutidos estes autos em que se aprecia recurso de reconsideração interposto pela empresa Telemedic Distribuidora de Medicamentos Ltda - EPP, em face do 8.744/2016-TCU-2ª Câmara,
ACORDAM os Ministros do Tribunal de Contas da União, reunidos em Sessão da 2ª Câmara, ante as razões expostas pelo Relator, em:
9.1. conhecer do presente recurso de reconsideração, com fulcro nos arts. 32, inciso I, e 33 da Lei nº 8.443/1992, para, no mérito, negar-lhe provimento;
9.2. dar ciência desta deliberação à recorrente e ao interessado.

Recurso de Reconsideração interposto contra decisão que julgou as contas da recorrente irregulares, condenando-a ao pagamento de  débito e  multa em decorrência de superfaturamento na aquisição de itens no âmbito de processos licitatórios.

Segunda Câmara

Município de Casimiro de Abreu/RJ.

3. Interessado/Recorrente:
3.1. Interessado: Fundo Nacional de Saúde (FNS).
3.2. Recorrente: Telemedic Distribuidora de Medicamentos Ltda - EPP (01.686.431/0001-16).

13.1. Ministros presentes: Ana Arraes (Presidente), Augusto Nardes (Relator) e Raimundo Carreiro.
13.2. Ministro-Substituto convocado: Marcos Bemquerer Costa.
13.3. Ministro-Substituto presente: André Luís de Carvalho.

ACORDAO-COMPLETO-2413296

Acórdão de Relação 6245/2020 - Segunda Câmara

Acórdão de Relação

ACORDAO-COMPLETO-2353705

Acórdão de Relação 3102/2019 - Segunda Câmara

AUGUSTO NARDES

Ministro Raimundo Carreiro.

Transcrevo a seguir, com os ajustes de forma pertinentes, instrução elaborada no âmbito da Secretaria de Recursos - Serur (peça 144) , que teve a anuência de seu corpo dirigente (peças 145 e 146) e do Ministério Público junto ao TCU (peça 149) :
	"Trata-se de recurso de reconsideração interposto pela empresa Telemedic Distribuidora de Medicamentos Ltda-EPP (peça 77) , contra o Acórdão 8744/2016-TCU-Segunda Câmara, relatado pelo Ministro Raimundo Carreiro (peça 66) , com o seguinte teor:
	9.1. com fundamento nos arts. 1º, inciso I, 16, inciso II, 18 e 23, inciso II, da Lei 8.443/1992, c/c os arts. 1º, inciso I, 208 e 214, inciso II, do Regimento Interno, julgar regulares com ressalva as contas da Sra. Vera Bezerra Campos, CPF XXX.919.117-XX, do Sr. Evaldo Scarpini, CPF XXX.195.897-XX, e da Sra. Andrea Santos Moraes, CPF XXX.660.547-XX, em face das falhas que resultaram no sobrepreço na aquisição de itens decorrentes dos processos licitatórios 389/2009 e 333/2009, realizados pelo Fundo Municipal de Saúde de Casimiro de Abreu/RJ, dando-lhes quitação;
	9.2. com fundamento nos arts. 1º, inciso I, 16, inciso III, alínea 'd' da Lei 8.443/1992 c/c os arts. 19, caput, e 23, inciso III, da mesma Lei, e com arts. 1º, inciso I, 209, inciso IV, 210 e 214, inciso III, do Regimento Interno, julgar irregulares as contas da empresa Telemedic Distribuidora de Medicamentos Ltda., CNPJ 01.686.431/0001-16, condenando-a ao pagamento das quantias a seguir especificadas, com a fixação do prazo de quinze dias, a contar da notificação, para comprovar, perante o Tribunal (art. 214, inciso III, alínea 'a', do Regimento Interno) , o recolhimento da dívida aos cofres do Fundo Nacional de Saúde, atualizada monetariamente e acrescida dos juros de mora, calculados a partir das datas discriminadas, até a data do recolhimento, na forma prevista na legislação em vigor:
	Valor (R$) 
	Data

	109.305,43
	23/7/2010

	56.761,19
	14/12/2010

	9.3. com fundamento nos arts. 1º, inciso I, 16, inciso III, alínea 'd' da Lei 8.443/1992 c/c os arts. 19, caput, e 23, inciso III, da mesma Lei, e com arts. 1º, inciso I, 209, inciso IV, 210 e 214, inciso III, do Regimento Interno, julgar irregulares as contas da empresa Ultrafarma Produtos Médicos Ltda., CNPJ 00.945.806/0001-52, condenando-a ao pagamento da quantia a seguir especificada, com a fixação do prazo de quinze dias, a contar da notificação, para comprovar, perante o Tribunal (art. 214, inciso III, alínea 'a', do Regimento Interno) , o recolhimento da dívida aos cofres do Fundo Nacional de Saúde, atualizada monetariamente e acrescida dos juros de mora, calculados a partir das datas discriminadas, até a data do recolhimento, na forma prevista na legislação em vigor:
	Valor (R$) 
	Data

	3.940,00
	23/11/2010

	9.4. autorizar, desde já, caso requerido, o parcelamento da dívida constante deste Acórdão em até 36 (trinta e seis) parcelas, nos termos do art. 26 da Lei nº 8.443, de 1992, c/c o art. 217, §§ 1º e 2º, do Regimento Interno do TCU, informando aos responsáveis que incidirão sobre cada parcela os correspondentes acréscimos legais e de que a falta de pagamento de qualquer parcela importará no vencimento antecipado do saldo devedor
	9.5. autorizar, desde logo, nos termos do art. 28, inciso II, da Lei 8.443/1992, a cobrança judicial das, dívidas caso não atendidas as notificações; e
	9.6. encaminhar cópia do presente Acórdão, bem como do Relatório e do Voto que o fundamentam, para:
	9.6.1. a Procuradoria da República no Rio de Janeiro, nos termos do § 3º do art. 16 da Lei 8.443/1992 c/c o § 7º do art. 209 do Regimento Interno, para adoção das medidas que entender cabíveis;
	9.6.2. os responsáveis;
	9.6.3. o Fundo Nacional de Saúde.
HISTÓRICO
2.	Trata-se, originariamente, de tomada de contas especial (TCE) , em desfavor de Evaldo Scarpini, presidente do Fundo Municipal de Saúde de Casimiro de Abreu/RJ à época dos fatos, Vera Bezerra Campos, secretária municipal de Controle Interno à época, Andrea Santos Moraes, responsável pelo Departamento de Compras do Fundo Municipal de Saúde à época, e as empresas Telemedic Distribuidora de Medicamentos Ltda. e Ultrafarma Produtos Médicos Ltda..
2.1.	O processo se originou de denúncia encaminhada a esta Corte, autuada no TC Processo 029.606/2011-0, na qual foram apuradas possíveis irregularidades identificadas em diversas áreas no município de Casimiro de Abreu/RJ. 
2.2.	Dentre os fatos, constatou-se apenas o superfaturamento na aquisição de itens no âmbito dos processos licitatórios números 389/2009 e 333/2009, realizados pelo Fundo Municipal de Saúde de Casimiro de Abreu/RJ, com recursos repassados pelo Fundo Nacional de Saúde (FNS) .
2.3.	O Tribunal, por meio do Acórdão 1561/2013-TCU-Plenário (peça 1) , relatado pela Ministra Ana Arraes, apreciou o TC Processo 029.606/2011-0, convertendo-o em TCE e autorizando a citação dos responsáveis, nos seguintes termos:
VISTOS, relatados e discutidos estes autos de denúncia relativa a possíveis irregularidades na execução de despesas de diversas áreas no Município de Casimiro de Abreu/RJ.
ACORDAM os ministros do Tribunal de Contas da União, reunidos em sessão extraordinária reservada do Plenário, ante as razões expostas pela relatora e com fundamento nos arts. 47, 53 e 55 da Lei 8.443/1992, c/c os arts. 234, 235, 236 e 252 do Regimento Interno, em: 
9.1. conhecer da denúncia e considerá-la parcialmente procedente;
9.2. converter os autos em tomada de contas especial;
9.3. autorizar as citações solidárias de:
9.3.1. Evaldo Scarpini, presidente do Fundo Municipal de Saúde de Casimiro de Abreu/RJ à época dos fatos, Vera Bezerra Campos, então secretária municipal de Controle Interno, Andrea Santos Moraes, responsável pelo Departamento de Compras do Fundo Municipal de Saúde à época, solidariamente com a empresa Ultrafarma Produtos Médicos Ltda., nos termos dos arts. 10, § 1º, e 12, inciso II, da Lei 8.443/1992, para que, no prazo de 15 (quinze) dias, a contar da ciência desta deliberação, apresentem alegações de defesa e/ou recolham aos cofres do Fundo Nacional de Saúde a importância especificada a seguir, acrescida dos devidos encargos legais calculados a partir da data indicada, em razão do superfaturamento imputado na aquisição de material descrito à nota fiscal 154 (peça 49; p. 46) , decorrente do processo licitatório 333/2009, realizado pelo Fundo Municipal de Saúde de Casimiro de Abreu/RJ, consoante demonstrado pela tabela 3 transcrita no relatório que acompanha esta deliberação, com as correções detalhadas nos itens 11 e 12 do voto condutor da decisão:
	Data de referência
	    Valor

	    23/11/2010
	R$ 3.940,00 

9.3.2. Evaldo Scarpini, presidente do Fundo Municipal de Saúde de Casimiro de Abreu/RJ à época dos fatos, Vera Bezerra Campos, então secretária municipal de Controle Interno, Andrea Santos Moraes, responsável pelo Departamento de Compras do Fundo Municipal de Saúde à época, solidariamente com a empresa Telemedic Distribuidora de Medicamentos Ltda., nos termos dos arts. 10, § 1º, e 12, inciso II, da Lei 8.443/1992, para que, no prazo de 15 (quinze) dias, a contar da ciência desta deliberação, apresentem alegações de defesa e/ou recolham aos cofres do Fundo Nacional de Saúde as importâncias especificadas a seguir, acrescidas dos devidos encargos legais calculados a partir das datas indicadas, em razão do superfaturamento imputado na aquisição de itens descritos às notas fiscais 927, 928 e 1360 (peça 26, p. 4 e 7; peça 50, p. 22) , decorrentes dos processos licitatórios 333/2009 e 389/09, realizados pelo Fundo Municipal de Saúde de Casimiro de Abreu/RJ, consoante demonstrado pelas tabelas 2 e 3 transcritas no relatório que acompanha esta deliberação, com a correção detalhada no item 13 do voto condutor da decisão:
	Data de referência
	   Valor

	   14/12/2010
	R$ 56.761,19 

	   23/07/2010
	R$ 69.571,88 

9.4. determinar à Secex/RJ que, antes de proceder às citações, promova diligência junto à Prefeitura de Casimiro de Abreu para coleta dos dados necessários à citação da responsável Andrea Santos Moraes;
9.5. apensar os autos ao processo de tomada de contas especial que vier a ser autuado, na forma prevista no art. 43 da Resolução TCU 191/2006;
9.6. encaminhar ao Tribunal de Contas do Estado do Rio de Janeiro cópias digitalizadas  da peça 1 e daquelas autuadas de 7 a 60 destes autos;
9.7. dar ciência desta deliberação, assim como do relatório e do voto que a fundamentaram, ao denunciante, aos responsáveis, à Prefeitura Municipal de Casimiro de Abreu e ao Fundo Nacional de Saúde;
9.8. cancelar o sigilo dos autos.
2.4.	Após citação inicial dos responsáveis, com base nos valores colocados no Acórdão 1561/2013-TCU-Plenário; e análise das alegações de defesa apresentadas, a unidade técnica identificou inconsistências no débito imputado às partes e propôs citação por novo valor (peça 36) .
2.5.	Após citação dos responsáveis e análise das alegações de defesa apresentadas, o Tribunal, por meio do Acórdão 8744/2016-TCU-Segunda Câmara (peça 66) , sob a relatoria do Ministro Raimundo Carreiro, acolheu as alegações de defesa dos responsáveis e imputou débito diretamente às empresas envolvidas, na forma transcrita na introdução acima.
2.6.	Insatisfeita, a Ultrafarma Produtos Médicos interpôs recurso de reconsideração (peça 103) , requerendo 'seja julgado procedente o presente recurso, considerando regulares as contas da recorrente' (peça 103, p. 3) .  O Tribunal, contudo, manifestou-se, por meio do Acórdão 3515/2017-TCU-Segunda Câmara (peça 108) , relatado pelo Ministro Augusto Nardes, pelo não conhecimento do pedido.
2.7.	Também irresignada, a Telemedic Distribuidora de Medicamentos Ltda. Interpôs o presente recursos de reconsideração (peça 77) , requerendo 'sejam recebidas e aceitas as presentes razões de Recurso, com a prolação de novo Acórdão que rejeite a denúncia de superfaturamento e o arquivamento do feito' (peça 77, p. 10) .
ADMISSIBILIDADE
3.	Reitera-se o exame preliminar de admissibilidade (peças 80-81) , ratificado pelo Exmo. Sr. Ministro-Relator, na peça 83, que concluiu pelo conhecimento do recurso, suspendendo-se os efeitos dos subitens 9.2 e 9.5 do Acórdão 8744/2016-TCU-Segunda Câmara, relatado pelo Ministro Raimundo Carreiro; mantido pelo Acórdão 3515/2017-TCU-Segunda Câmara, sob a relatoria do Ministro Augusto Nardes, eis que preenchidos os requisitos processuais aplicáveis à espécie.
MÉRITO
4.	Delimitação
4.1.	Constituem objetos do recurso as seguintes questões: 
a) Se houve afronta ao contraditório e à ampla defesa da recorrente (peça 77, p. 1-5) ;
b) Se houve superfaturamento na aquisição de medicamentos e material hospitalar decorrente dos processos licitatórios 333/2009 e 389/2009 (peça 77, p. 5-10) ;
5.	Contraditório e ampla defesa do recorrente e afronta (peça 77, p. 1-5) 
5.1.	A recorrente afirma ter ocorrido afronta ao contraditório e à ampla defesa de que tem direito, tendo em vista os seguintes argumentos: 
a) O acórdão recorrido se limitou a homologar a conclusão do exame técnico realizado pela Secretaria de Controle Externo do Estado do Rio de Janeiro, sem mencionar as razões de defesa da recorrente, o que caracteriza verdadeira negativa do direito ao contraditório e à ampla defesa, princípios constitucionais (peça 77, p. 1) 
b) Constitui observância ao princípio do devido processo legal o justo processar da conduta do autor na seara administrativa, garantia constitucional, segundo a qual ninguém será privado da liberdade ou de seus bens sem o devido processo legal. Trata-se de postulado norteador do ordenamento jurídico, que tem como um dos objetivos dar a qualquer pessoa o contraditório e a ampla defesa, com os recursos a ela inerentes. Ele informa como serão realizados os procedimentos processuais e administrativos (peça 77, p. 1-2) ;
c) O devido processo legal está inserido no capítulo Dos Direitos e Garantias Fundamentais, o que o torna imune a qualquer alteração constitucional, além de ter aplicabilidade imediata a todos do Estado. Mesma conclusão deve ser dada ao princípio da ampla defesa, consequência do contraditório (peça 77, p. 2) ;
d) Seja em processo judicial ou administrativo, o direito à ampla defesa deve ser garantido ao cidadão, com todos os meios e recursos disponíveis, sob pena de nulidade absoluta (peça 77, p. 2) ;
e) O Tribunal de Contas da União (TCU) decidiu pela condenação da recorrente sem o devido processo legal, pois sequer citou as razões de defesa da parte, violando o princípio fundamental do devido processo legal (peça 77, p. 2-3) ;
f) Conforme jurisprudência do Supremo Tribunal Federal, com destaque a trecho de voto do Ministro Gilmar Mendes, tem a parte direito à tutela jurídica, envolvendo não só o direito de manifestação e informação, mas também de ver os argumentos contemplados pelo órgão julgador, postulado do contraditório e da ampla defesa, aplicável aos processos judiciais e administrativos (peça 77, p. 3-5) ;
g) A unidade técnica emitiu parecer conclusivo desprovido de qualquer fundamentação hábil a justificar a decisão. É preceito constitucional que as deliberações judiciais devem ser motivadas, sob pena de nulidade. A deliberação do Tribunal encampou o posicionamento técnico, o que macula o julgado do mesmo vício (peça 77, p. 5) ; e
h) O princípio da ampla defesa garante ao cidadão que o Estado fornecerá todos os meios necessários à defesa dele, incluindo-se o acesso aos autos, apresentação de razões e documentos e a explicitação dos fundamentos da decisão proferida. Ausentes essas garantias, como no presente caso, fere-se o postulado constitucional, com reflexos nos direitos fundamentos da parte, impondo-se a anulação do acórdão recorrido (peça 77, p. 5) .
	Análise
5.2.	Os argumentos da recorrente não merecem prosperar. Conforme pacífica jurisprudência desta Casa, considera-se fundamentada a deliberação do TCU em que as questões suscitadas foram enfrentadas em algum dos elementos que a compõem, seja no relatório, que inclui as manifestações da unidade técnica e do Ministério Público, ou no voto do relator (art. 1º, § 3º, da Lei 8.443/1992) (Acórdão 303/2017-TCU-Plenário, relatado pelo Ministro Bruno Dantas) .
5.3.	Na primeira instrução realizada nesta Corte sobre a controvérsia (peças 8-9) , a unidade técnica se baseou exclusivamente nas conclusões constantes do TC Processo 029.606/2011-0, julgado por meio do Acórdão 1561/2013-TCU-Plenário, relatado pela Ministra Ana Arraes, para delimitar as irregularidades e o débito imputado às partes.  A empresa Telemedic Distribuidora de Medicamentos Ltda., ora recorrente, foi devidamente citada (peças 18 e 20) , tendo apresentado tempestivamente alegações de defesa (peça 25) .
5.4.	Todavia, em nova análise, a unidade técnica encontrou inconsistências no cálculo do débito e elaborou nova instrução, indicando incremento no dano ao erário e novos medicamentos com valor superfaturado (peças 36-37) . De pronto, os técnicos indicaram a necessidade de nova oitiva dos acusados, sendo a Telemedic citada na se quência (peças 42 e 50) . A empresa apresentou novas alegações de defesa, em acréscimo aos argumentos iniciais (peça 47) .
5.5.	Na nova análise sobre as alegações de defesa das partes (peça 56) , replicada na íntegra no relatório do acórdão recorrido (peça 68) , a Secex/RJ faz expressa menção aos dois documentos de defesa (peça 68, p. 8-9, itens 37-48) e, após, enfrenta detalhadamente cada um dos argumentos apresentados (peça 68, p. 9-12, itens 49-62) . 
5.6.	O Ministério Público junto ao TCU, na pessoa do Procurador Sérgio Ricardo Costa Caribé (peças 59 e 68, p. 15-18) , também se debruçou sobre a questão, tendo discordado da unidade técnica em relação à responsabilização de alguns agentes e ratificado o cálculo do débito.
5.7.	O Ministro Relator, Raimundo Carreiro, concordou parcialmente com os posicionamentos da unidade técnica e do parquet especializado, sendo as manifestações técnicas consideradas razões de decidir do julgador.
5.8.	Assim, não obstante se possa discutir o mérito da deliberação recorrida, tendo por base o recurso apresentado pela recorrente, não se verifica qualquer afronta ao contraditório e à ampla defesa da empresa Telemedic Distribuidora de Medicamentos Ltda., restando incólume o devido processo legal.
6.	Aquisição de medicamentos e material hospitalar decorrente dos processos licitatórios 333/2009 e 389/2009 e superfaturamento (peça 77, p. 5-10) 
6.1.	A recorrente afirma não ter havido irregularidades na aquisição de medicamentos e material hospitalar decorrente dos processos licitatórios 333/2009 e 389/2009, tendo em vista os seguintes argumentos:
a) A partir da análise dos preços cotados nos procedimentos licitatórios 389/2009 e 333/2009, os técnicos do TCU entenderam haver indícios de superfaturamento em dois medicamentos (Alendronato de Sódio 70 mg e Aminaftona 75 mg) e quatro produtos de consumo hospitalar (Luva Cirúrgica de látex pré entalcada estéril n. 7,5; Luva Cirúrgica de látex pré entalcada estéril n. 8; Termômetro clínico bulbo e  Transpore fita plástica de polietileno reforçado, corte bidirecional hipoalergênica, tamanho 10 mm X 4,5 m) , dentre as centenas de diferentes produtos adquiridos naqueles certames (peça 77, p. 5-6) ;
b) Para a conclusão quanto aos indícios de superfaturamento, a Secex/RJ tomou como referencial a tabela da Câmara de Regulação do Mercado de Medicamentos da Agência Nacional de Vigilância Sanitária - CEMED/Anvisa, ajustando os preços para incluir os custos com o ICMS e o percentual de lucro, como consta do acórdão recorrido. No caso dos materiais hospitalares, os técnicos compararam os preços com a base de dados do Sistema Integrado de Administração de Serviços Gerais (Siasg) . Com fundamento nessas comparações, a unidade técnica concluiu haver diferenças entre 45,91% e 566,20% (peça 77, p. 6) ;
c) Os distribuidores de medicamentos e materiais hospitalares não adquirem seus produtos na CEMED/Anvisa ou no Siasg, que são somente referências de preços em determinadas época e local. Para verificar a razoabilidade dos valores praticados com o mercado, deve-se consultar o Guia Farmacêutico (Brasíndice) , que publica mensalmente os preços das indústrias farmacêuticas e o preço médio dos distribuidores, com aplicação do ICMS de cada Estado, devendo-se esclarecer a diferença nas cotações em cada item indicado no presente processo (peça 77, p. 6) ;
d) O medicamento "Alendronato de Sódio 70 mg" é fabricado por dezenas de laboratórios com marcas e nomes comerciais próprios, como também por laboratórios que utilizam o nome do princípio ativo do produto, no caso Alendronato de Sódio (peça 77, p. 6-7) ;
e) De acordo com a tabela publicada no Guia Farmacêutico - Brasíndice n. 696, de 2009, o preço do produto OSTENAN, que é o Alendronato de Sódio 70 mg fabricado pelo Laboratório Marjan, era de R$ 48,16 por caixa de dois comprimidos, portanto, R$ 24,08 cada um. Como o valor pago à época foi de R$ 19,92 por comprimido, não há que se falar em superfaturamento como concluiu o relatório da Secex/RJ, mas em real economia para os cofres públicos (peça 77, p. 7) ;
f) Embora existam outros medicamentos com o mesmo princípio ativo por preços muito inferiores, como pode ser constatado no sítio "consulta remédios.com.br", cuja cópia se encontra nos autos, hoje o preço do medicamento OSTENAN, adquirido pelo Município de Casimiro de Abreu, está por R$ 22,71 por comprimido, pois a caixa com quatro comprimidos custa R$ 90,86 (peça 77, p. 7) ;
g) O valor de R$ 0,9405 encontrado como valor referencial ajustado para o medicamento Aminaftona 75 mg não corresponde ao real valor de mercado do medicamento Capilarema 75 mg, que foi o produto do Laboratório Baldaco vendido e cujo preço no Brasíndice de 2010 era de R$ 33,35 a caixa com 30 comprimidos, o que representa R$ 1,11 por comprimido (peça 77, p. 7) ;
h) Sobre as razões colocadas pela parte o Relator não se manifestou, sendo que a unidade técnica se limitou a dizer que o fornecimento de marcas específicas para os medicamentos não encontra respaldo nas notas fiscais que embasaram os pagamentos, como se nota na tabela 1 à peça 78, p. 2, do TC Processo 029.606/2011-0, com exceção do medicamento Otosynalar. Se do documento fiscal não consta a marca do medicamento, deveria ser dada à recorrente a oportunidade de provar as alegações dela por outros meios, não condená-la sem oportunidade de defesa (peça 77, p. 7) ;
i) Em relação ao superfaturamento na aquisição de luvas cirúrgicas, como é de conhecimento de quem é do ramo farmacêutico e hospitalar, esses produtos passaram por um tumultuado processo de acomodação do mercado nos anos 2008 e 2009, por força da edição do RDC n. 05, de 15/2/2008, da Anvisa. Esse normativo aprovou o Regulamento Técnico que estabelece os requisitos mínimos de identidade e qualidade para as luvas cirúrgicas e luvas de procedimentos não cirúrgicos de borracha natural, borracha sintética ou mistura de borrachas natural e sintética, sob regime de vigilância sanitária (peça 77, p. 8) ;
j) A mudança nas normas de fabricação e registro dos produtos gerou o desabastecimento pela retirada de grandes quantidades de luvas que não se adequavam às novas regras de fabricação e embalagem, ocasionando inesperado aumento de preços;
k) Os preços para a "Luva Cirúrgica de látex pré entalcada estéril n. 8 embalada individualmente", nos montantes de R$ 0,4815 e R$ 0,4224 para os produtos 7,5 e 8, respectivamente, indicados pela unidade técnica, não estão condizentes com os valores publicados pela revista Simpro, de janeiro de 2008, que serve de referência para as compras realizadas pelos hospitais e clínicas privados. Os valores de mercado variavam, à época, de R$ 1,25 (Bioservice) a R$ 2,48 (Lemgruber) , chegando a R$ 15,80 o par, no caso do fabricante Hospiline (peça 77, p. 8) ;
l) Os técnicos do Tribunal tiveram ciência do assunto, em notícias na internet, como relatado no acórdão recorrido, mas não reconheceram o impacto do fato nas licitações sob análise (peça 77, p. 8-9) ;
m) O valor de R$ 1,4947 encontrado pela unidade técnica para o "Termômetro clínico bulbo, contendo mercúrio, escala de 0 a 42 graus (unidade) " é incompatível com o efetivo valor de mercado, tanto à época quanto nos dias atuais. De acordo com a tabela publica pela revista Simpro, o preço variava de R$ 3,16 a R$ 4,54 a unidade (fabricante Medgoldman) , com preço de R$ 4,40 para o fabricado pela indústria Cir Brasil (peça 77, p. 9) ;
n) Os valores publicados pela revista Simpro são "preços de fábrica", sobre os quais há que aplicar o custo dos impostos, armazenamento, dentre outros, além do lucro da atividade comercial (peça 77, p. 9) ;
o) A fita plástica "Transpore" é um produto de fabricação da "3M do Brasil", não podendo ser comparada com qualquer "fita hospitalar" genérica. Embora os técnicos da Secex/RJ tenham encontrado um valor referencial ajustado da ordem de R$ 6,4425, a mesma tabela Simpro indicava como preço de fábrica do produto Transpore da 3M Brasil o valor de R$ 19,09 (peça 77, p. 9) ;
p) Para se chegar ao valor referencial ajustado dos produtos analisados, a unidade técnica se limitou a ajustar os preços para incluir os custos com ICMS (19%) e o percentual de lucro (15%) , haja vista que as aquisições se deram junto a empresas distribuidoras;
q) Uma empresa distribuidora de medicamentos ou de qualquer outro produto que se limitasse a acrescentar ao preço de fábrica exclusivamente os custos com ICMS e mais um percentual de lucro de 15% certamente iria à falência. O valor referente ao ICMS é imediatamente repassado ao governo e o acréscimo percentual sobre preço jamais configuraria lucro, mas sim prejuízo (peça 77, p. 9-10) ;
r) Todos os custos de uma operação comercial teriam que ser suportados dentro daquela margem de 15% sobre o preço de compra, como transporte e armazenamento dos produtos, dentre outros (peça 77, p. 10) .
	Análise
6.2.	Não assiste razão à recorrente. Conforme interpretação do artigo 210 do Regimento Interno do TCU, considera-se regular o débito imputado às partes quando se verifica que o cálculo empreendido pelos técnicos se revestiu de liquidez e certeza ou configura estimativa confiável seguramente não superior ao real valor devido, sem existência de elementos contundentes em contrário.
6.3.	Nesse sentido, ao se analisar a peça 36 dos autos, que fundamentou o débito imputado à recorrente, tendo integrado o último ofício de citação da parte (peça 42) , constata-se que o dano ao erário foi calculado em parâmetros razoáveis, seguindo, inclusive, normas aplicáveis ao mercado de medicamentos.
6.4.	Como destacou a unidade técnica, as compras de medicamentos pelo setor público têm ampla regulamentação pela Câmara de Regulação do Mercado de Medicamentos (CMED) , por meio da Lei 10.472/2003. 
6.5.	De acordo com o artigo 6º, incisos I e II, da referida norma, cabe à CMED definir diretrizes e procedimentos relativos à regulação econômica do mercado de medicamentos e estabelecer critérios para fixação e ajuste de preços de medicamentos.
6.6.	Diante dessa competência, o órgão fixou, por meio da Orientação Normativa CMED/Anvisa n. 02, de 13/11/2006, chancelada por esta Corte no Acórdão 1437/2007-TCU-Plenário, da relatoria do Ministro Valmir Campelo, que a venda de medicamentos à Administração Pública deve ter como limite máximo o Preço de Fábrica, definido anualmente pela Câmara.
6.7.	Conforme a orientação e de acordo com a Resolução CMED n. 4/2006, há medicamentos para os quais se aplica o denominado Coeficiente de Adequação de Preços (CAP) , um desconto mínimo obrigatório sobre o Preço de Fábrica quando as vendas se destinarem à Administração Pública. 
6.8.	Nesse caso, a norma criou o conceito de Preço Máximo de Venda ao Governo (PMVG) , definido com a seguinte fórmula PMVG = PF * (1 - CAP) , em que PF é o Preço Fábrica, devendo-se, em todos os casos, considerar descontos decorrentes de isenções do Imposto sobre Operações relativas à Circulação de Mercadorias e Prestação de Serviços de Transporte Interestadual e Intermunicipal e de Comunicação (ICMS) , tributo já inserido no valor do fabricante. 
6.9.	Assim, o preço de fábrica é o teto para comercializar com a Administração Pública quando o medicamento não estiver na lista de produtos em que se aplica o CAP, para os quais incide o PMVG como parâmetro máximo. Logo, não há que se falar em qualquer acréscimo, sobretudo margem de lucro, a qual já integra o preço do fabricante, limite máximo das compras de medicamentos pelo governo.
6.10.	Ao contrário do que afirma a recorrente, tendo em vista ser o preço de fábrica o referencial máximo adotado como parâmetro na instrução, com ajustes apenas do CAP ou eventual isenção do ICMS, como definem os normativos, não houve acréscimo de tributos ou margem de lucro, diferentemente do cálculo inicial do valor devido.
6.11.	De fato, como afirma a recorrente, desde então, o Tribunal e alguns estudiosos têm sido céticos em relação aos valores definidos pela CMED como referenciais aos preços de mercado, mas o motivo é invariavelmente relacionado à constatação de que os preços das listas da Câmara de Regulação são, na quase totalidade, superiores aos valores de mercado, podendo constituir, já de imediato, sobrepreço ou superfaturamento.
6.12.	Em aprofundado trabalho realizado sobre os preços constantes das listas da CMED, o Tribunal constatou, conforme o Acórdão 3016/2012-TCU-Plenário, relatado pelo Ministro Walton Alencar Rodrigues, que: 
 (...) os preços de tabela são significativamente superiores aos praticados em compras públicas, com casos em que chegam a mais de 10.000%.
6.13.	Diante disso, os Ministros desta Corte, por meio do item 9.1 do referido Acórdão 3016/2012-TCU-Plenário, acordaram em:
9.1. determinar ao Ministério da Saúde, com fundamento no art. 15 da Lei 8.666/1993, que, no prazo de 60 (sessenta) dias, alerte estados e municípios quanto à possibilidade de superdimensionamento de preços-fábrica registrados na Tabela Cmed, tornando-se imprescindível a realização de pesquisa de preços prévia à licitação, e que a aquisição de medicamentos por preços abaixo do preço-fábrica registrado não exime o gestor de possíveis sanções;
6.14.	Assim, os riscos que estabelecem para a utilização dos preços regulados pela CMED para as vendas de medicamentos para a Administração Pública estão relacionados ao superfaturamento ou a sobrepreço, mesmo com a indicação do preço de fábrica como referencial máximo, ao contrário do que afirma a empresa ora recorrente.
6.15.	Esse fato está inserido na complexa atividade de definição de preços de referência para compras de medicamentos pelo setor público ou mesmo pelo setor privado, haja vista a variação de marcas, laboratórios e as dificuldades inerentes a esse mercado inelástico, impondo-se o aperfeiçoamento das pesquisas de preços.
6.16.	De toda sorte, para o presente caso, contudo, ao se utilizar das listas da CMED como parâmetros para o cálculo dos superfaturamentos, o Tribunal restou por ser conservador, indicando que eventual débito imputado às partes, por certo, não superaria o montante calculado pela Corte, devendo-se os responsáveis demonstrar, com provas robustas, fragilidades no método.
6.17.	Cabe assinalar que essa conjuntura, inclusive, mostrou-se sobremaneira benéfica à recorrente, haja vista que o posicionamento inicial, ainda na denúncia, tendo por base o Banco de Preços em Saúde (BPS) , apontou dano ao erário de maior monta em relação ao discutido nos presentes autos (TC Processo 029.606/2011-0 - peça 72) , alterado após despacho da Ministra Relatora (TC Processo 029.606/2011-0 - peça 74) .
6.18.	Igualmente, os cálculos referentes aos materiais hospitalares continuaram tendo como referenciais os preços do Sistema Integrado de Administração de Serviços Gerais (Siasg) , sistema que abarca amplo conjunto de dados de compras governamentais e apresenta preços de mercado oferecidos ao Estado, amplamente aceito pela jurisprudência do Tribunal.
6.19.	Assim, o débito calculado pela unidade técnica (peça 36) em substituição à avaliação inicial desta Corte se mostrou confiável sob os parâmetros da Lei Orgânica e do Regimento Interno do TCU.
6.20.	De outro lado, os argumentos apresentados pela recorrente em contraposição às imputações que lhe afligem não se mostram razoáveis sob diversos aspectos. Como destaca a unidade técnica, os preços indicados pela empresa se referem a marcas específicas, em relação as quais não há qualquer prova que, de fato, tenham sido os produtos efetivamente adquiridos pelo Fundo Municipal de Saúde. 
6.21.	Com exceção do medicamento Otosynalar, todos os demais medicamentos estão indicados nas Notas Fiscais de aquisição (TC Processo 029.606/2011-0 - peça 78, p. 2 - Tabela 1) apenas pelo princípio ativo, parâmetro também usado para cálculo do débito. A indicação posterior de marca, sem qualquer prova robusta, não se mostra verossimilhante, podendo, ao contrário, constituir manipulação dos resultados.
6.22.	Do mesmo modo, coaduna-se com o posicionamento da unidade técnica, no sentido de que os preços indicados em publicações da própria indústria farmacêutica, como as revistas Simpro Hospitalar e o Guia Farmacêutico Brasíndice não são parâmetros confiáveis para a definição de preços referenciais em compras da Administração Pública. Além disso, esses valores não abarcam o grande potencial de redução dos preços ofertados que as negociações em procedimentos licitatórios e os próprios ganhos de escala possuem.
6.23.	Não por acaso, o Tribunal, em precedentes, desqualifica essas fontes como parâmetros confiáveis. Cite-se, nesse sentido, trecho do relatório do Acórdão 4954/2012-TCU-Primeira Câmara, sob a relatoria do Ministro José Múcio Monteiro:
6.3.2 Quanto à afirmativa de que os preços contratados estariam compatíveis com os vigentes no mercado, em vista de terem sido tomados como parâmetros os preços constantes em periódicos da área de medicamentos, mais precisamente as revistas Simpro Hospitalar, Guia Farmacêutico Brasíndice e Revista ABC Farma, as quais foram juntadas para subsidiar as defesas, faz-se necessário discorrer, neste momento, sobre a pertinência ou não da utilização dessas revistas para aferir o preço do produto vigente no mercado.
6.3.2.1 A Lei n. 8.666/1993, em seu art. 15, inciso V, dispõe que as compras devem ser balizadas pelos preços praticados no âmbito dos órgãos e entidades da Administração Pública. Isso significa que, em um primeiro momento, foi correta a decisão da equipe de auditoria/TCU no sentido de comparar os preços contratados pela SESA/AP com aqueles praticados por outras instituições públicas. Significa, ainda, que, da mesma forma, a SESA/AP tinha o dever de conferir se os preços propostos pelos fornecedores estavam dentro desses parâmetros. Por outro lado, o art. 43, inciso IV, da Lei de Licitações e Contratos estabelece que deve ser observado, para efeitos de contratação, se os preços propostos estão compatíveis com os de mercado ou fixados por órgão oficial competente, ou com os constantes no sistema de registro de preços.
 (...) 
6.3.2.3 Oportuno citar que esta Corte de Contas já tratou de assunto análogo, concluindo que não somente é válida a comparação de preços entre órgãos distintos, como inadequada, para fins de parâmetro, a comparação com base na tabela de preços elaborada por órgãos de classe dos laboratórios, conforme se observa no excerto do Voto do Ministro Adylson Motta proferido na Decisão/TCU n. 223/1999 - Segunda Câmara, verbis: (...) 
6.24.	Assim, os preços indicados pela recorrente na peça recursal para medicamentos (peça 77, p. 6-9) , com marcas as quais sequer há provas de que tenham, de fato, sido adquiridas não são capazes de suplantar os valores indicados nas pesquisas da unidade técnica com base nas listas da CMED (peça 36, p. 5-6) . Cabe lembrar que os valores considerados pelo Tribunal são referenciais máximos para as compras governamentais, muitas vezes distantes do preço médio, como já constatou esta Corte.
6.25.	Do mesmo modo, a recorrente não comprovou a influência dos problemas na regulação do mercado de luvas cirúrgicas nos anos de 2008 e 2009 nos preços ofertados ao Poder Público, com superfaturamentos entre 84% e 207%; considerados no presente processo.
6.26.	É importante lembrar que os dados contidos no Siasg decorrem de compras realizadas por órgãos governamentais naquele período, como se nota em trecho da instrução à peça 78, p. 4, do TC Processo 029.606/2011-0, transcrito abaixo, parâmetro original que se manteve no presente processo:
15. Para comparar preços dos materiais de consumo hospitalar adquiridos por meio do Pregão Presencial 333/2009 e pagos com recursos federais, conforme tabela à peça 72, p. 3, foi consultada a base de dados montada, por solicitação desta secretaria, pela então Diretoria de Gestão da Informação - DGI/TCU a partir do Sistema Integrado de Administração de Serviços Gerais - Siasg e disponibilizado no Sistema de Inteligência e Suporte ao Controle Externo - SÍNTESE deste Tribunal. A referida base de dados tem informações inseridas no Siasg até 8/9/2010, suficiente para os fins deste trabalho, considerando a data de realização da licitação. (Grifos acrescidos) 
6.27.	Assim, os preços que embasaram o débito ora debate foram colhidos em período contemporâneo aos problemas alegados pela recorrente em relação às luvas. Portanto, eventuais distorções no mercado restariam por impactar, também, as informações inseridas no sistema. 
6.28.	Igualmente, o argumento de que o preço indicado pela unidade técnica para o cálculo de superfaturamento na aquisição de fita plástica "Transpore" não condiz com o produto de fabricação da 3M do Brasil não se confirma com a nota fiscal do produto. Não há qualquer indicação da marca na cópia juntada aos autos (TC Processo 029.606/2011-0 - peça 50, p. 22) e a recorrente não traz qualquer prova nesse sentido.
6.29.	Por fim, cabe consignar que a própria discussão quanto à indicação de marca travada na deliberação recorrida e nesta instrução encontra restrição no Estatuto de Licitações. De acordo com o §5º do artigo 7º da Lei 8.666/1993, é vedada a realização de licitação cujo objeto inclua bens e serviços sem similaridade ou de marcas, características e especificações exclusivas, salvo nos casos em que for tecnicamente justificável, ou ainda quando o fornecimento de tais materiais e serviços for feito sob o regime de administração contratada, previsto e discriminado no ato convocatório.
6.30.	Esta Corte autoriza a indicação de marca em casos excepcionalíssimos e com prévia justificação, conforme o enunciado número 270 da Súmula do TCU:
Em licitações referentes a compras, inclusive de softwares, é possível a indicação de marca, desde que seja estritamente necessária para atender exigências de padronização e que haja prévia justificação.
6.31.	A questão já foi objeto de discussão no âmbito de compras de medicamentos, aplicando-se o entendimento desta Corte. Nesse sentido, cite-se trecho do voto condutor do Acórdão 933/2012-TCU-Segunda Câmara, relatado pelo Ministro Raimundo Carreiro:
3. É que, ao contrário do que sustentaram os Recorrentes, à exceção da análise concernente ao medicamento Ciprofloxacino, os demais foram adquiridos por preço acima da realidade do mercado, haja vista que, como bem sustentou a Unidade Técnica (fls. 20 - Anexo 9) , as entidades públicas não devem priorizar a marca de medicamentos no momento da compra, sendo dever do gestor selecionar dentre os diferentes produtos similares aquele que resulte em menor custo, salvo, obviamente, que existam comprovações de que o paradigma utilizado não possui condições de atender ao objetivo pretendido com a mesma eficiência dos outros artigos.
4. No caso, os argumentos lançados pelos Recorrentes, à exceção, como já dito, daqueles concernentes ao medicamento Ciprofloxacino, não evidenciaram que os artigos cotados seriam menos eficientes ao fim pretendido do que aqueles que foram adquiridos por preço superior.
6.32.	No presente caso, os processos licitatórios 389/2009 e 333/2009, em debate, não apresentaram qualquer indicação de marcas nos pedidos realizados pelos órgãos responsáveis ou nos editais e minutas dos certames (TC Processo 029.606/2011-0 - peças 7, p. 3-6; 8, p. 10-50; 29, p. 2-3 e 39-50; e 30, p. 1-10) . Logo, não há qualquer irregularidade no cálculo do débito imputado à recorrente.
CONCLUSÃO
7.	Das análises anteriores, conclui-se que:
a) Considera-se fundamentada a deliberação do TCU em que as questões suscitadas foram enfrentadas em algum dos elementos que a compõem, seja no relatório, que inclui as manifestações da unidade técnica e do Ministério Público, ou no voto do relator; e
b) Considera-se regular o débito imputado às partes quando se verifica que o cálculo empreendido pelos técnicos se revestiu de liquidez e certeza ou configura estimativa confiável seguramente não superior ao real valor devido, sem existência de elementos contundentes em contrário.
7.1. 	Assim, a recorrente não logrou êxito em afastar as irregularidades que lhe são imputadas, impondo-se a manutenção do julgado recorrido em seus exatos termos. 
PROPOSTA DE ENCAMINHAMENTO
8.	Diante do exposto, com fundamento nos artigos 32, inciso I; e 33, da Lei 8.443/1992, submetem-se os autos à consideração superior, com posterior encaminhamento ao Ministério Público junto ao Tribunal de Contas da União e ao Gabinete do Relator, propondo:
a) conhecer do recurso interposto e, no mérito, negar-lhe provimento;
b) comunicar a deliberação que vier a ser proferida por esta Corte à recorrente, ao Fundo Nacional de Saúde, à Procuradoria da República no Rio de Janeiro e aos demais interessados."
2. 	O Ministério Público junto ao TCU manifestou-se nos seguintes termos:
"Trata-se de recurso de reconsideração interposto por Telemedic Distribuidora de Medicamentos Ltda. (peça 77) em face do Acórdão 8744/2016-TCU-Segunda Câmara (peça 66) .
Por meio da deliberação recorrida, o TCU analisou tomada de contas especial (TCE) instaurada em atendimento ao Acórdão 1561/2013-TCU-Plenário, proferido no TC Processo 029.606/2011-0, no qual se constatou superfaturamento na aquisição de material hospitalar por meio do Pregão para Registro de Preços 333/2009 e na compra de medicamentos realizada por meio do Pregão para Registro de Preços 389/2009. 
Pelo Acórdão 8744/2016-TCU-Segunda Câmara, foram julgadas regulares com ressalva as contas de Vera Bezerra Campos, Evaldo Scarpini e Andrea Santos Moraes, servidores do Fundo Municipal de Saúde (FMS) , e irregulares as contas das empresas Telemedic Distribuidora de Medicamentos Ltda. e Ultrafarma Produtos Médicos Ltda. As empresas foram condenadas em débito, segundo suas responsabilidades (peça 66) .
Os argumentos apresentados pelo recorrente foram analisados pela Secretaria de Recursos deste Tribunal (Serur) (peças 144-146) , que, em pareceres uniformes, propôs conhecer do recurso interposto para, no mérito, negar-lhe provimento.
De minha parte, ponho-me de acordo com o encaminhamento proposto.
Concordo com a unidade instrutiva de que não merecem prosperar as alegações da recorrente de inobservância do devido processo legal e afronta ao contraditório e à ampla defesa. Segundo a empresa, o acórdão recorrido limitou-se a homologar o exame realizado pela Secex-RJ, sem mencionar as razões de defesa apresentadas quando de sua citação. Assim, a deliberação não estaria devidamente fundamentada, o que ensejaria sua nulidade (peça 77, p. 1-5) . Analisando a deliberação recorrida, no entanto, chega-se à conclusão diversa. 
Como destacado pela Serur, as questões suscitadas pela Telemedic Distribuidora de Medicamentos Ltda. quando de sua defesa (peças 25 e 47) foram devidamente enfrentadas pela Secex-RJ (peças 36 e 56) , tendo sido a última instrução da unidade técnica reproduzida na íntegra pelo Ministro Relator quando relatou o Acórdão 8744/2016-TCU-Segunda Câmara (peça 68) . Não há que se falar, portanto, de falta de fundamentação da decisão, ou de inobservância do devido processo legal.
Quanto ao mérito, propriamente dito, apesar de afirmar que não houve irregularidades na aquisição dos medicamentos e material hospitalar, considero que a empresa não logrou trazer aos autos novos documentos capazes de comprovar essa alegação ou desqualificar a estimativa de débito feita pela Secex-RJ e acolhida pelo Acórdão 8744/2016-TCU-Segunda Câmara. Via de regra, os argumentos trazidos no recurso são iguais aos que constaram das alegações de defesa da empresa no momento da citação, já refutados por ocasião da prolação do acórdão recorrido.
Entre outros pontos, a Telemedic questiona a utilização da tabela da Câmara de Regulação do Mercado de Medicamentos (CMED) , no caso dos medicamentos, e dos preços do Sistema Integrado de Administração de Serviços Gerais (Siasg) , para os materiais hospitalares, como parâmetro para aferição do superfaturamento. Resumidamente, defende que os instrumentos mais adequados para verificar a razoabilidade dos preços de mercado seriam o Guia Farmacêutico Brasíndice, no primeiro caso, e a revista Simpro, no segundo (peça 77, p. 6-8) . Com base nesses referenciais, cita preços dos itens questionados, segundo os quais não haveria superfaturamento.
Considero que os argumentos levantados pela recorrente foram minuciosamente analisados e refutados na análise realizada pela Serur (peça 144) , que justificou a adequação dos parâmetros utilizados pela Secex-RJ.
A regulação do setor farmacêutico está disciplinada pela Lei 10.742/2003, que criou a CMED, a quem compete propor critérios de composição dos fatores para estabelecimento de um modelo de teto de preços (Lei 10.742/2003, arts. 4º, §§ 1º e 5º, e 6º) . A Orientação Interpretativa nº 2, de 13/11/2006, da Anvisa, estabelece que o distribuidor deve ter como referencial máximo o "preço fabricante", sendo este o teto de preço pelo qual um laboratório ou distribuidor de medicamentos pode comercializar no mercado brasileiro (http://portal.anvisa.gov.br/orientacao-interpretativa-n-02-de-13-de-novembro-de-2006) . A referida Orientação Interpretativa foi emitida em data anterior às aquisições ora analisadas e chancelada pelo TCU por meio do Acórdão 1437/2007-TCU-Plenário, como mencionado pela Serur.
Verifica-se, ainda, que a Secex-RJ utilizou como parâmetro, no caso dos medicamentos, tabelas contemporâneas às compras realizadas (tabela CMED anos anteriores: 2011 e tabela 2009 para o medicamento Otosynalar, conforme peça 36, p. 4) . Para os materiais hospitalares, utilizou os preços praticados no Siasg até 8/9/2010, também contemporâneos às aquisições do Município de Casimiro de Abreu (TC Processo 029.606/2011-0, peça 78, p. 4) .
Cumpre mencionar as constatações, em trabalhos anteriores desta Corte (em especial, no TC Processo 034.197/2011-7, Acórdão 3016/2012-TCU-Plenário) , de que os valores definidos pelo CMED em geral são superiores aos valores de mercado. Dessa forma, pode-se concluir que o Tribunal utilizou parâmetro conservador para estimativa do superfaturamento dos medicamentos adquiridos.
Ademais, vários preços citados pela recorrente para justificar os valores praticados referem-se a marcas específicas, não tendo sido juntada aos autos qualquer evidência de que tenham sido essas as marcas efetivamente fornecidas. Como destacado pela Serur, os processos de compra não trouxeram indicação de marca (TC Processo 029.606/2011-0, peças 7, p. 3-6; 29, p. 2-3, e 39-50) , tampouco consta tal indicação nas notas fiscais emitidas pela empresa (TC Processo 029.606/2011-0, peças 22, p. 50; 25, p. 50; 26, p. 4 e 7, e 50, p. 22, 27 e 30-32) .
Desta forma, entendo que a Telemedic não trouxe elementos capazes de afastar as irregularidades que lhe são imputadas.
Diante do exposto, este membro do Ministério Público de Contas manifesta-se de acordo com o encaminhamento sugerido pela unidade técnica (peças 144-146) ."
	É o relatório.

8.1. Ana Carolina Pinto de Nigris (OAB/RJ 172.138), representando Telemedic Distribuidora de Medicamentos Ltda - EPP, procuração à peça 124.

Procurador Sergio Ricardo Costa Caribé.

TOMADA DE CONTAS ESPECIAL. RECURSOS DO FUNDO NACIONAL DE SAÚDE. IRREGULARIDADES EM LICITAÇÕES PARA AQUISIÇÃO DE MEDICAMENTOS E INSUMOS HOSPITALARES. CITAÇÕES. ACOLHIMENTO DAS ALEGAÇÕES DE DEFESA DAS PESSOAS FÍSICAS. JULGAMENTO DAS CONTAS DAS EMPRESAS PELA IRREGULARIDADE. DÉBITO. RECURSO DE RECONSIDERAÇÃO DE UMA DAS EMPRESAS. NÃO CONHECIMENTO (ACÓRDÃO 3.515/2017-2ª CÂMARA). RECURSO DE RECONSIDERAÇÃO DA OUTRA EMPRESA. ARGUMENTOS INSUFICIENTES PARA DESCONSTITUIR A DECISÃO RECORRIDA. NEGATIVA DE PROVIMENTO. CIÊNCIA.

TOMADA DE CONTAS ESPECIAL (TCE)

Secretaria de Recursos (Serur).

Examina-se recurso de reconsideração interposto pela empresa Telemedic Distribuidora de Medicamentos Ltda. (peça 77) em face do Acórdão 8744/2016-TCU-Segunda Câmara (peça 66) , mediante o qual esta Corte julgou irregulares suas contas e condenou-a ao pagamento do débito apurado.
O decisum recorrido foi prolatado no âmbito da tomada de contas especial (TCE) instaurada em atendimento ao Acórdão 1561/2013-TCU-Plenário, proferido no TC-Processo 029.606/2011-0, no qual se constatou superfaturamento na aquisição de material hospitalar e de medicamentos, respectivamente, por meio dos Pregões para Registro de Preços 333/2009 e 389/2009 do Fundo Municipal de Saúde de Casimiro de Abreu/RJ.
A empresa Ultrafarma Produtos Médicos Ltda., que também teve suas contas julgadas irregulares e para a qual foi imputado débito em outro montante, interpôs recurso de reconsideração (peça 103) , o qual foi julgado por intermédio do Acórdão 3515/2017-TCU-Segunda Câmara, de minha relatoria, pelo não conhecimento. 
Também irresignada, a Telemedic Distribuidora de Medicamentos Ltda. interpôs o presente recurso de reconsideração (peça 77) , requerendo que "sejam recebidas e aceitas as presentes razões de Recurso, com a prolação de novo Acórdão que rejeite a denúncia de superfaturamento e o arquivamento do feito" (peça 77, p. 10) .
Feito breve resumo do processo, passo a decidir.
Preliminarmente, ratifico meu despacho pelo conhecimento da presente peça recursal como recurso de reconsideração porquanto atendidos os requisitos de admissibilidade previstos nos arts. 32, inciso I, e 33 da Lei nº 8.443/1992 (peça 83) .
No tocante ao mérito, a unidade técnica, em análise sobre a matéria (peças 144 a 146) , que contou com a anuência do Ministério Público especializado (peça 149) , propôs a rejeição das razões recursais e a manutenção da deliberação original, posicionamento que incorporo às minhas razões de decidir, sem prejuízo das considerações a seguir.
A empresa recorrente não trouxe elementos capazes de provocar a reforma do acórdão adversado. Em síntese, sustenta que: 
	(i) houve afronta ao devido processo legal e prejuízo ao contraditório e ampla defesa;
	(ii) não ocorreu superfaturamento na aquisição dos medicamentos e do material hospitalar.
Quanto ao primeiro argumento da recorrente, transcrevo trecho do parecer do Ministério Público junto ao TCU, o qual tratou adequadamente do tema:
 (...) 7. Como destacado pela Serur, as questões suscitadas pela Telemedic Distribuidora de Medicamentos Ltda. quando de sua defesa (peças 25 e 47) foram devidamente enfrentadas pela Secex-RJ (peças 36 e 56) , tendo sido a última instrução da unidade técnica reproduzida na íntegra pelo Ministro Relator quando relatou o Acórdão 8744/2016-TCU-Segunda Câmara (peça 68) . Não há que se falar, portanto, de falta de fundamentação da decisão, ou de inobservância do devido processo legal. (...) 
Em complemento à minha análise, trago os seguintes enunciados da jurisprudência do TCU:
Considera-se fundamentada a deliberação do TCU em que as questões suscitadas foram enfrentadas em algum dos elementos que a compõem, seja no relatório, que inclui as manifestações da unidade técnica e do Ministério Público, ou no voto do relator (art. 1º, § 3º, da Lei 8.443/1992) . (Acórdão 303/2201-TCU-Plenário, Relator: Min. Bruno Dantas, constante da "Jurisprudência Selecionada") 
Relatório, voto e acórdão formam um conjunto que se complementam, motivo pelo qual não há omissão se os elementos supostamente faltantes no voto puderem ser obtidos no relatório que fundamenta o acórdão. (Acórdão 2330/2007-TCU-Plenário, Relator: Min. Marcos Vinicios Vilaça, constante da "Jurisprudência Selecionada") 
No que concerne ao argumento de que não teria ocorrido superfaturamento na aquisição dos medicamentos e do material hospitalar, não tenho nada a acrescentar às contundentes análises da Secretaria de Recursos (peça 144) , complementadas pelo parecer do Parquet especializado (peça 149) , cujo trecho copio abaixo:
 (...) 10. Considero que os argumentos levantados pela recorrente foram minuciosamente analisados e refutados na análise realizada pela Serur (peça 144) , que justificou a adequação dos parâmetros utilizados pela Secex-RJ.
11. A regulação do setor farmacêutico está disciplinada pela Lei 10.742/2003, que criou a CMED, a quem compete propor critérios de composição dos fatores para estabelecimento de um modelo de teto de preços (Lei 10.742/2003, arts. 4º, §§ 1º e 5º, e 6º) . A Orientação Interpretativa nº 2, de 13/11/2006, da Anvisa, estabelece que o distribuidor deve ter como referencial máximo o "preço fabricante", sendo este o teto de preço pelo qual um laboratório ou distribuidor de medicamentos pode comercializar no mercado brasileiro (http://portal.anvisa.gov.br/orientacao-interpretativa-n-02-de-13-de-novembro-de-2006) . A referida Orientação Interpretativa foi emitida em data anterior às aquisições ora analisadas e chancelada pelo TCU por meio do Acórdão 1437/2007-TCU-Plenário, como mencionado pela Serur.
12. Verifica-se, ainda, que a Secex-RJ utilizou como parâmetro, no caso dos medicamentos, tabelas contemporâneas às compras realizadas (tabela CMED anos anteriores: 2011 e tabela 2009 para o medicamento Otosynalar, conforme peça 36, p. 4) . Para os materiais hospitalares, utilizou os preços praticados no Siasg até 8/9/2010, também contemporâneos às aquisições do Município de Casimiro de Abreu (TC Processo 029.606/2011-0, peça 78, p. 4) .
13. Cumpre mencionar as constatações, em trabalhos anteriores desta Corte (em especial, no TC Processo 034.197/2011-7, Acórdão 3016/2012-TCU-Plenário) , de que os valores definidos pelo CMED em geral são superiores aos valores de mercado. Dessa forma, pode-se concluir que o Tribunal utilizou parâmetro conservador para estimativa do superfaturamento dos medicamentos adquiridos.
14. Ademais, vários preços citados pela recorrente para justificar os valores praticados referem-se a marcas específicas, não tendo sido juntada aos autos qualquer evidência de que tenham sido essas as marcas efetivamente fornecidas. Como destacado pela Serur, os processos de compra não trouxeram indicação de marca (TC Processo 029.606/2011-0, peças 7, p. 3-6; 29, p. 2-3, e 39-50) , tampouco consta tal indicação nas notas fiscais emitidas pela empresa (TC Processo 029.606/2011-0, peças 22, p. 50; 25, p. 50; 26, p. 4 e 7, e 50, p. 22, 27 e 30-32) .
15. Desta forma, entendo que a Telemedic não trouxe elementos capazes de afastar as irregularidades que lhe são imputadas. (...) 
	Ante o exposto, VOTO no sentido de que o Tribunal adote a deliberação que ora submeto a este Colegiado no sentido de negar provimento a este recurso de reconsideração sob análise.
	
TCU, Sala das Sessões Ministro Luciano Brandão Alves de Souza, em 26 de fevereiro de 2019.
Ministro JOÃO AUGUSTO RIBEIRO NARDES
Relator